【裁判字號】    90,保險,5
【裁判日期】    900710
【裁判案由】    給付保險金
【裁判全文】
臺灣臺中地方法院民事判決  九十年度保險字第五號
    原      告    乙○○
    法定代理人    丙○○
    訴訟代理人    甲○○
右當事人間請求給付保險金事件，本院判決如左：
    主    文
原告之訴及假執行之聲請均駁回。
訴訟費用由原告負擔。
    事      實
甲、原告方面：
  一、聲明：被告應給付原告新臺幣（下同）五百萬元，及自民國八十七年十一月二
      十日起至清償日止，按週年利率百分之五計算之利息；並願供擔保，請准宣告
      假執行。
  二、陳述：
    (一)原告之父親盧昭二生前於八十七年四月一日，以信用卡付款方式向被告投保「
      康健意外傷害保險」，以盧昭二為要保人及被保險人，原告為受益人，保單號
      碼ＩＰＡＴＺ0000000000號，保單生效日期自八十七年三月三十一
      日起至八十八年三月三十一日止，保險金額五百萬元。因盧昭二於八十七年十
      一月一日凌晨二時五十分騎機車在臺中市○○街與陝西東三街口，與訴外人胡
      夢珍所騎機車發生碰撞，致頭部外傷合併顱內出血嚴重腦挫傷，經送往財團法
      人私立中國醫藥學院附設醫院（下稱中國醫藥學院附設醫院）手術，不幸於同
      年十一月二日死亡。原告依據前述保險契約於八十七年十一月十九日向被告請
      求給付意外身故保險金計五百萬元，詎被告竟以盧昭二係酒後駕車肇事，拒不
      理賠，爰本於保險契約之約定，請求被告給付保險金五百萬元及自申請理賠之
      日翌日起算之法定遲延利息。
    (二)對被告抗辯所為之陳述：
      1.被告所謂「保單條款除外責任第八條第四項」並無該條項之約定，遍查本件
        保險契約亦無酒後駕車肇事為除外責任之約定，被告所提出之康健意外傷害
        保險條款，並未交付盧昭二，被告稱與主約保單明細一併交付，原告否認之
        。
      2.否認盧昭二有酒後騎車之事實，且因醫院急救消毒均使用酒精，故抽血測試
        結果值可能有極大誤差，不可盡信。
      3.契約之一般條款未經記載於定型化契約中者，企業經營者應向消費者明示其
        內容，又契約之一般條款未經記載於定型化契約中，而依正常情形顯非消費
        者所得預見者，該條款不構成契約之內容，被告之保單條款除外責任部分，
        被告並未向盧昭二明示其內容，且該條款未經記載於定型化契約中而依正常
        情形顯非消費者所得預見，不構成契約之內容。
      4.被告抗辯盧昭二飲酒後騎車其吐氣或血液所含酒精成分超過道路交通法令規
        定標準致成死亡、殘廢或傷害者，被告不負給付保險金責任，如認該除外責
        任條款存在，亦因違反誠信原則，對消費者顯失公平而依消費者保護法第十
        二條規定無效。
      5.縱認被告抗辯之除外責任條款有效存在，然本件車禍係胡夢珍駕駛重機車行
        至無號誌交叉路口未讓右方來車先行，為肇事主因，故胡夢珍未依道路交通
        安全規則讓右方車先行，因而發生車禍，應單獨負責，被保險人盧昭二並非
        直接因飲酒後騎車造成死亡，是盧昭二對該車禍事故之發生並無任何責任。
        而被告承保本件意外傷害保險，收取保費，於被保險人發生保險事故後，又
        不負給付保險金之責，實無理由。
  三、證據：提出遠東商銀續卡溫馨禮要保書影本、被告同意投保函影本、主約保單
      明細影本、保險金申請書影本、被告拒絕理賠信函影本及財團法人私立中國醫
      藥學院附設醫院診斷證明書影本各一件，並聲請調閱本院八十九年度交易字第
      三二Ｏ號、臺灣高等法院臺中分院八十九年度交上易字第四０二號過失致死刑
      事卷宗。
乙、被告方面：
  一、聲明：駁回原告之訴及假執行之聲請；如受不利判決，願供擔保請准宣告免為
      假執行。
  二、陳述：
    (一)查盧昭二於八十七年十一月二日因酒後騎機車，在臺中市○○路與陝西東三街
      路口發生車禍送醫急救不治死亡，依照臺中市政府警察局交通警察隊肇事現場
      圖明確記載其有濃厚酒味，無法以測試器測試，中國醫藥學院附設醫院亦曾對
      盧昭二作血中酒精檢測，依該醫院醫師診斷證明書記載盧昭二血中酒精濃度高
      達140.79mg／dl（0.14079%），換算為呼氣酒精濃度為0.7 mg/l，已超過道路
      交通法令規定標準，依被告與盧昭二所訂立之康健意外傷害保險第八條約定：
      「被保險人直接因下列事由致成死亡、殘廢或傷害時，本公司不負給付保險金
      的責任。‧‧‧‧‧‧四、被保險人飲酒後駕（騎）車，其吐氣或血液所含酒
      精成分超過道路交通法令規定標準者。‧‧‧‧‧」被告依據保險契約拒絕給
      付意外身故保險金，並無違誤。
    (二)又人類酒後會有視覺能力變差，及運動反射神經遲鈍之現象。盧昭二血液中所
      含酒精濃度高達140.79mg／dl（0.14079%），已呈現明顯酒醉，步履蹣跚，肇
      事率是未飲酒時的二十五倍，盧昭二酒後駕車因其身體反應遲鈍疏未注意而發
      生交通意外事故，故難謂其飲酒與保險事故之發生無因果關係。再者，依臺灣
      省臺中市區車輛行車事故鑑定委員會鑑定意見，亦認盧昭二駕駛輕機車行經無
      號誌交叉路口疏未減速慢行，亦為肇事次因，是其對此交通意外事故仍應負相
      當責任。
    (三)盧昭二於八十七年三月三十一日向被告投保一年期意外傷害保險五百萬元，被
      告已將「寄送保單之函文」、「主約保單明細」、「康健意外傷害保險條款」
      、「海外急難救助辦法」一併寄給盧昭二，由原告提出之「寄送保單之函文」
      、「主約保單明細」等文件，可知盧昭二已收到被告寄送上開文件，再者，被
      告在寄送保單之函文中，一再叮嚀盧昭二「請您務必詳閱保單條款及仔細核對
      保單明細」，而盧昭二從未向被告反應未收到「康健意外傷害保險條款」，可
      認被告已將「康健意外傷害保險條款」寄給盧昭二，並由其收執無誤，斷無僅
      收到其他文件而獨漏「康健意外傷害保險條款」未收到之理，原告主張未收到
      該條款，顯與事實不符，是該條款當然為被告與盧昭二所訂立保險契約之一部
      分，退步言之，即如原告否認該條款為保險契約之一部，則原告請求被告公司
      給付保險金之依據即不存在，原告之請求實無理由。
    (四)康健意外傷害保險第八條第一項第四款約定「被保險人飲酒後駕騎車，其吐氣
      或血液所含酒精成分超過道路交通法令規定之標準者。」，該約定並無違反誠
      信原則或對於消費者顯失公平之情形。蓋：
      1.保險契約條款是保險契約重要內容，規範保險當事人權利義務，為確認保險
        契約公平合理，主管機關制訂標準示範條款規範，且保險公司欲發行商品必
        須先經主管機關核准方得販賣，康健意外傷害保險條款乃被告遵循示範條款
        設計，並經主管機關財政部以台財融字第七九一二六九九四六號核准通過。
      2.「酗酒除外責任」原始條款為「被保險人因麻醉、酗酒所致事故」，於八十
        六年一月一日起，奉財政部八十五年九月十日臺財保第八五二三七００六八
        號函修正為現行條款，康健意外傷害保險第八條第一項第四款約定「被保險
        人飲酒後駕騎車，其吐氣或血液所含酒精成分超過道路交通法令規定標準者
        」，僅以被保險人之吐氣或血液所含酒精成分超過道路交通法令規定標準為
        條件，並不探究是否為肇事原因，亦不區分肇事主因或肇事次因，蓋因酒後
        駕車造成駕駛人身體反應遲鈍，其危險性大增，故不探究肇事原因，而將之
        列為除外責任。又酒後駕騎車有以自己行為升高危險機率之故意，害人害己
        並不值得鼓勵，被告遵照主管機關規定，將酒後駕車列入除外責任，並無違
        反誠信原則或對消費者有顯失公平之情形。
三、證據：提出臺中市警察局交通警察隊肇事現場圖影本、醫師診斷證明書影本、康
    健意外傷害保險條款、本院八十八年度交易字第三二Ｏ號刑事判決影本、臺灣省
    臺中市區車輛行車事故鑑定委員會鑑定意見書影本、康健人壽海外急難援助服務
    辦法、傷害保險單示範條款、財政部台財融字第七九一二六九九四六號及八五二
    三七００六八號函影本各一件，並聲請訊問證人黃義收及李文源。
    理    由
一、按當事人得以合意定第一審管轄法院。但以關於由一定法律關係而生之訴訟為限
    。前項合意，應以文書證之。民事訴訟法第二十四條定有明文。查本件被告之營
    業所所在地在臺北市，非於本院轄區，惟兩造曾約定，本契約涉訟時，合意以要
    保人住所所在地地方法院為管轄法院；而要保人盧昭二之住所於臺中市西屯區○
    ○○路○段八六之五號，此有兩造提出之康健意外傷害保險第二十二條約定及要
    保書等件為證，兩造既合意由本院為第一審管轄法院，本院應有管轄權，原告向
    本院提起本件訴訟，與前開合意管轄之規定尚無不合，合先敘明。
二、原告主張其父親盧昭二生前於八十七年四月一日，向被告投保「康健意外傷害保
    險」，以盧昭二為要保人及被保險人，原告為受益人，保險期間自八十七年三月
    三十一日起至八十八年三月三十一日止，保險金額五百萬元。盧昭二於保險契約
    有效期間內之八十七年十一月一日凌晨二時五十分，騎機車在臺中市○○街與陝
    西東三街口，與胡夢珍所騎機車發生碰撞，致頭部外傷合併顱內出血嚴重腦挫傷
    ，經送醫急救，延至同年十一月二日死亡。盧昭二因意外傷害而身故，被告自應
    依保險契約之約定，負給付保險金五百萬元與保險受益人即原告，詎料被告竟以
    盧昭二係酒後駕車肇事，血液所含酒精成分超過道路交通法令規定標準，屬除外
    責任項目為由，拒不理賠，爰本於保險契約之約定，求為命被告給付原告五百萬
    元，及自八十七年十一月二十日起至清償日止，按週年利率百分之五計算之利息
    之判決。
三、被告則以：(一)依被告與盧昭二訂立之康健意外傷害保險第八條約定：「被保險人
    直接因下列事由致成死亡、殘廢或傷害時，本公司（指被告公司）不負給付保險
    金的責任。‧‧‧‧四、被保險人飲酒後駕（騎）車，其吐氣或血液所含酒精成
    分超過道路交通法令規定標準者。‧‧‧‧」，盧昭二於事故發生後，經醫院對
    其作血中酒精成分檢測結果，高達140.79mg／dl（0.14079%），換算為呼氣酒精
    濃度為0.7 mg/l，已超出道路交通法令規定標準甚多，盧昭二在此狀態下騎車，
    其會出現視覺能力變差，及運動反射神經遲鈍之現象。因而致其身體反應遲鈍疏
    未注意而發生事故，故難謂其飲酒與保險事故之發生無因果關係。再者，依臺灣
    省臺中市區車輛行車事故鑑定委員會鑑定意見，亦認盧昭二駕駛輕機車行經無號
    誌交叉路口疏未減速慢行，亦為肇事次因，是其對此交通意外事故仍應負相當責
    任。被告自得依上述約定拒絕理賠；(二)前開康健意外傷害保險第八條第一項第四
    款之約定，乃被告遵循財政部函頒之示範條款（第七條第一項第四款）訂定，且
    經財政部核准，自無違反誠信原則或對於消費者顯失公平之情形等語，資為抗辯
    。
四、原告主張其父親盧昭二生前於八十七年四月一日，向被告投保「康健意外傷害保
    險」，以盧昭二為要保人及被保險人，原告為受益人，保險期間自八十七年三月
    三十一日起至八十八年三月三十一日止，保險金額五百萬元及盧昭二於保險契約
    有效期間內之八十七年十一月一日凌晨二時五十分，騎機車在臺中市○○街與陝
    西東三街口，與胡夢珍所騎機車發生碰撞，致頭部外傷合併顱內出血嚴重腦挫傷
    ，經送醫急救，延至同年十一月二日死亡等情，業據其提出遠東商銀續卡溫馨禮
    要保書影本、被告同意投保函影本、主約保單明細影本、及財團法人私立中國醫
    藥學院附設醫院診斷證明書影本各一件為證，復為被告所不爭執，並經本院調閱
    本院八十九年度交易字第三二Ｏ號及臺灣高等法院臺中分院八十九年度交上易字
    第四０二號過失致死刑事卷宗查明屬實，自堪信為真實。被告則以前揭情詞置辯
    ，是以本件應予審究者，為被保險人酒後駕騎車，其吐氣或血液所含酒精成分超
    過道路交通法令規定之標準者，是否為本件保險契約之除外責任項目？盧昭二是
    否有酒後騎車，其血液所含酒精成分超過道路交通法令規定之標準，而被告得據
    以為拒絕理賠之事由？經查：
  (一)原告主張被告並未將康健意外傷害保險條款交付盧昭二收執，故該條款所約定除
    外責任項目中之酒後騎車，其吐氣或血液所含酒精成分超過道路交通法令規定之
    標準者，並非本件保險契約內容之一部云云，惟為被告所否認，並以被告公司已
    將「寄送保單之函文」、「主約保單明細」、「康健意外傷害保險條款」、「海
    外急難救助辦法」一併寄給盧昭二等語置辯，查原告不否認盧昭二有收到被告所
    寄之「寄送保單之函文」、「主約保單明細」、「海外急難救助辦法」等文件，
    則觀之被告於「寄送保單之函文」中記載「當您收到這份保單時，請您務必詳閱
    保單條款及仔細核對保單明細，並請將此份保單妥為保管，同時告知您的受益人
    ，您已在康健投保，以維護您的保險權益。‧‧‧」等語，徵諸常理，「康健意
    外傷害保險條款」乃係規範盧昭二投保本次意外傷害保險主要依據，凡關於保險
    範圍、保險契約之效力、保險金之給付及申領方式等重要事項，均約定於其中，
    是盧昭二若未收康健意外傷害保險條款，豈有不向被告反應並催討之理，顯見盧
    昭二應有收到被告所寄送之康健意外傷害保險條款，原告主張盧昭二並未收到康
    健意外傷害保險條款云云，顯非事實。則被告抗辯：康健意外傷害保險條款亦為
    本件保險契約之構成部分，即可採信。而依該條款第八條約定：「被保險人直接
    因下列事由致成死亡、殘廢或傷害時，本公司（指被告公司）不負給付保險金的
    責任。‧‧‧‧‧‧四、被保險人飲酒後駕（騎）車，其吐氣或血液所含酒精成
    分超過道路交通法令規定標準者。‧‧‧‧‧」，是被保險人酒後駕騎車，其吐
    氣或血液所含酒精成分超過道路交通法令規定之標準者，乃本件保險契約之除外
    責任項目，自可認定。
  (二)原告復主張盧昭二並無酒後騎車情形，可能係急救過程使用酒精造成測試結果誤
    差云云。惟查盧昭二於車禍事故後，身上有濃厚酒味，無法以測試器測試，及中
    國醫藥學院附設醫院曾對盧昭二作血中酒精濃度測試結果，其血中酒精濃度高達
    140.79mg／dl（0.14079%），有被告提出之臺中市政府警察局交通警察隊肇事現
    場圖及醫師診斷證明各一紙為證，而證人即當時處理車禍警員黃義收亦到庭具結
    證稱：八十七年十一月一日發生車禍後，伊到車禍現場處理，當時二名傷患業經
    送醫，伊分別到二家醫院查訪，當見到盧昭二時，盧昭二已經意識不清，伊趨前
    聞其身上有很濃酒味，伊有要求醫院驗其血液等語，證人即中國醫藥學院附設醫
    院李文源醫師並到庭具結證稱：盧昭二送到醫院急救時，急診室醫師依規定有叫
    護士抽血測試其酒精濃度，測得酒精濃度為140.79 mg/dl，該檢驗值相當於呼氣
    酒精濃度為0.7 mg/l等語，參酌證人黃義收、李文源與盧昭二及另一方事故當事
    人胡夢珍及本件兩造均無特殊親誼關係，應無偏坦偽證之虞，是其證言可以採信
    。綜上可證盧昭二確實因飲酒騎車，致其血液中酒精濃度超過道路交通安全規則
    第一百十四條第二款所之規定之百分之０點０５（即吐氣所含酒精濃度每公升０
    點二五毫克）以上。原告空言否認盧昭二有酒後騎車，及主張因醫院急救消毒均
    使用酒精，故抽血測試結果值可能有極大誤差云云，洵屬無據，不可採信。
  (三)原告雖另主張：造成盧昭二死亡原因應是胡夢珍未遵守交通規則讓右方來車先行
    ，盧昭二就車禍事故並無責任，且盧昭二亦非「直接」因飲酒後騎車造成死亡，
    云云。然查，盧昭二駕駛輕機車行經無號誌交叉路口疏未減速慢行，亦為肇事次
    因，有臺灣省臺中市區車輛行車事故鑑定委員會鑑定意見書一紙在卷可稽，是盧
    昭二對本件車禍事故亦有過失，並非無責任，再者，被告與盧昭二就「被保險人
    直接因被保險人飲酒後駕（騎）車，其吐氣或血液所含酒精成分超過道路交通法
    令規定標準者，致成死亡時，保險公司不負給付保險金之責任。」之約定，參照
    道路交通安全規則第一百十四條第二款規定：汽車駕駛人飲用酒類或其他類似物
    後，其吐氣所含酒精濃度超過每公升零點二五毫克或血液中酒精濃度超過百分之
    ０點０５以上者，不得駕車之規定，應係指直接因被保險人飲酒後駕（騎）車，
    其吐氣或血液中酒精濃度成分超過道路交通法令規定標準者，致成死亡結果不負
    理賠責任，並非約定直接因飲酒所致之死亡結果不予理賠，是被保險人盧昭二之
    死亡，確係直接因飲用酒精而在其血液中所含酒精成分超過道路交通法令規定標
    準時，騎車發生車禍致生死亡結果，應在上開條款約定除外責任項目之範圍內，
    原告前開主張乃係誤解上開條款之意旨所致，不足憑信。
  (四)另按財政部為應保險市場開放及消費者保護法之實施，為使傷害保險契約更趨合
    情、合理、合法，以維護被保險人權益，發揮保險功能，於八十五年九月十日以
    台財保字第八五二三七ＯＯ六八號函文修正後之傷害保險單示範條款，其示範條
    款第七條即規定為：「被保險人直接因下列事由致成死亡、殘廢或傷害時，本公
    司不負給付保險金之責任。‧‧‧‧四、被保險人飲酒後駕（騎）車，其吐氣或
    血液所含酒精成分超過道路交通法令規定之標準者。」並規定自八十六年一月一
    日起實施，查被告與盧昭二間所訂立之康健意外傷害保險第八條第四款內容與前
    揭財政部所規定之示範條款相同，有被告所提出之康健意外傷害保險條款及財政
    部上開函文在卷可稽，是被告將財政部所規定之示範條款定入保險契約中，自無
    何違反誠信原則，或顯失公平之處。
五、綜上，被保險人盧昭二飲酒騎車，經測試其血液中酒精濃度達140.79mg／dl（
    0.14079%），已超過道路交通安全規則第一百十四條第二款之規定「飲酒後其吐
    氣所含酒精成分超過每公升０點二五毫克或血液中酒精濃度超過百分之０點０５
    以上者」，而騎車與胡夢珍所駕車輛發生車禍送醫急救不治死亡，合於其與被告
    所訂立之康健意外傷害保險第八條第四款「被保險人直接因下列事由致成死亡、
    殘廢或傷害時，本公司不負給付保險金的責任。‧‧‧‧四、被保險人飲酒後駕
    （騎）車，其吐氣或血液所含酒精成分超過道路交通法令規定標準者。」之約定
    除外責任之情形，被告所辯不負理賠責任等語，洵為可採。從而，原告依上開保
    險契約，請求被告給付意外傷害保險之保險金五百萬元，及自被告申請理賠之日
    即八十七年十一月二十日起至清償日止，按週年利率百分之五計算之利息，並無
    理由，應予駁回。原告之訴既經駁回，其假執行之聲請亦失所附麗，應併予駁回
    。
六、兩造其餘攻擊防禦方法及所為立證，核與本件判決結論無影響，爰不一一論列，
    併予敘明。
七、據上論結，本件原告之訴為無理由，依民事訴訟法第七十八條，判決如主文。
中      華      民      國    九十      年      七      月      十      日
                                    臺灣臺中地方法院民事第三庭
~B法      官  楊國精
右為正本係照原本作成
如對本判決上訴，須於判決送達後二十日內，向本院提出上訴狀，同時表明上訴理由
。
中      華      民      國    九十      年      七      月      十      日
~B法院書記官


司法院資訊處製作；財團法人民間司法改革基金會備份。
